臺灣新竹地方法院民事判決　　　　　　　 96年度訴字第464號
原　　　告　乙○○
　　　　　　丙○○○
上二人共同
訴訟代理人　朱昭勳律師
複　代理人　任孍
被　　　告　戊○
　　　　　　　　　　　　號
　　　　　　甲○○
訴訟代理人　盧元琪律師
被　　　告　丁○○
上列當事人間損害賠償事件，經原告提起附帶民事訴訟，由本院
刑事庭裁定移送，本院於民國96年10月29日辯論終結，判決如下
：
    主  文
被告戊○、丁○○應連帶給付原告乙○○新臺幣壹佰零貳萬陸仟
玖佰拾柒元，及自民國九十五年四月二十五日起至清償日止，
按年息百分之五計算之利息。
被告戊○、丁○○應連帶給付原告丙○○○新臺幣玖拾伍萬仟
伍佰捌拾肆元，及自民國九十五年四月二十五日起至清償日止，
按年息百分之五計算之利息。
原告其餘之訴駁回。
訴訟費用由被告戊○、丁○○連帶負擔百分之四十八，餘由原告
負擔。
    事實及理由
壹、程序部分：
一、按訴狀送達後，原告不得將原訴變更或追加他訴，但擴張或
    減縮應受判決事項之聲明者，不在此限，民事訴訟法第255
    條第1項第3款定有明文。本件原告起訴時原請求被告應連帶
    給付原告乙○○新臺幣（下同）2,570,151元，原告丙○○○2,407,167元，及自起訴狀繕本送達翌日起至清償日止，
    按年息百分之5計算之利息，嗣於民國96年10月29日言詞辯
    論期日具狀減縮聲明為被告應連帶給付原告乙○○2,161,
    525元，原告丙○○○1,953,584元，及自起訴狀繕本送達翌
    日起至清償日止，按年息百分之5計算之利息，核屬減縮應
    受判決事項之聲明，應予准許，合先敘明。
二、本件被告戊○、丁○○經合法通知，未於最後言詞辯論期日
    到場，核無民事訴訟法第386條各款所列情形，爰依原告聲
    請，由其一造辯論而為判決。
貳、原告起訴主張：
一、被告戊○係設於新竹縣湖口鄉○○街38號戲骨網路咖啡店（
    下稱戲骨網咖）之店長，被告甲○○則係該店之員工。94年
    1月26日凌晨4時許，居住在新竹縣湖口鄉○○街34號之被害
    人林維德認該店音量過大，乃於上開時間前往該店內佯稱係
    警察而欲對店內人士查驗身分，因而與在場之被告甲○○、
    訴外人劉瑞源發生口角，被告甲○○並基於傷害他人身體之
    犯意，將林維德壓倒在地，徒手毆擊林維德左眼2下，而訴
    外人劉瑞源本欲持撞球桿尾節毆打林維德，適為隨後到場林
    維德之母丙○○○從中攔阻及其父乙○○及其弟林嘉煒到場
    勸說制止，始結束糾紛，惟被害人林維德已因被告甲○○之
    毆打致左眼角眉毛處受傷。嗣於同日下午5時許，林維德再
    度前往戲骨網咖店內，要求在場之戊○、甲○○、丁○○等
    人出示證件，戊○雖不予理會，惟因林維德仍在店內大聲喧
    嘩，渠等乃將林維德拖至店外之國光街上，並夥同原在店內
    打電玩之姓名年籍不詳之人數名，自該日下午5時20分許起
    至同日下午5時24分止，基於普通傷害他人身體之犯意聯絡
    ，徒手或持器械共同圍毆林維德，嗣經其母丙○○○在旁跪
    求渠等停手，方始終止毆打，惟被害人林維德已因此受有腦
    部外傷、蜘蛛網膜下腔出血、腦震盪挫傷、腦組織水腫、大
    腦疝脫等傷害。被害人林維德回至住處後，因丙○○○見其
    身體不適，乃於翌日（27日）凌晨0時18分許將林維德送至
    行政院衛生署新竹醫院急診，惟仍於同日上午11時10分許，
    因於上開時間遭圍毆所受之傷害導致呼吸衰竭不治死亡。
二、按因故意或過失，不法侵害他人權利者，負損害賠償責任；
    數人共同不法侵害他人之權利者，連帶負損害賠償責任。不
    能知其中孰為加害人者，亦同，民法第184條第1項前段、第
    185條分別定有明文。查被告戊○、甲○○、丁○○等人因
    故意不法侵害被害人林維德之權利，造成被害人林維德死亡
    ，又因涉案人數有數人，不能知其中孰為加害人，按前開規
    定，被告亦應共同連帶負損害賠償責任。
三、次按不法侵害他人致死者，對於支出醫療及增加生活上需要
    之費用或殯葬費之人，亦應負損害賠償責任。被害人對於第
    三人負有法定扶養義務者，加害人對於第三人亦應負損害賠
    償責任；又不法侵害他人致死者，被害人之父、母、子、女
    及配偶，雖非財產上之損害，亦得請求賠償相當之金額，民
    法第192條、第194條分別定有明文。查原告為被害人林維德
    之父母，而被告不法侵害被害人林維德致死之侵權行為，已
    如前述，依前開規定，原告得請求之費用及金額如下：
(一)、原告乙○○部分：
  1.醫藥費：原告乙○○為被害人林維德支出醫療費588元。
  2.殯葬費：原告乙○○因被害人林維德死亡，共計支出殯葬費
    252,290元。
  3.扶養費：原告乙○○係被害人林維德之父，被害人對其有扶
    養之義務。查原告乙○○為40年3月25日生，而被害人於94
    年1月27日死亡時，原告乙○○為54歲，至其年滿60歲退休
    時（即100年3月24日），尚有6.15年，始有受扶養之請求權
    。依93年台閩地區簡易生命表（男性列表）所載，原告乙○○平均餘命為23.81年，據此，原告乙○○由退休算至平均
    餘命為17.66（23.81-6.15）年。再依93年台灣地區家庭收
    支調查報告新竹縣地區每人每月平均最終消費額為14,524元
    作為扶養標準，依霍夫曼公式扣除中間利息之計算，扶養費
    為1,634,586元。又原告乙○○與丙○○○之法定扶養義務
    人有四人，故原告乙○○得請求扶養費408,647元（0000000
    ÷4＝408646.5，元以下均四捨五入）
  4.精神慰撫金：原告乙○○請求精神慰藉金（非財產上損害）
    1,500,000元。
(二)、原告丙○○○部分：
  1.扶養費：原告丙○○○係被害人林維德之母，被害人對其有
    扶養之義務。查原告丙○○○為38年6月25日生，而被害人
    於94年1月27日死亡時，原告丙○○○為56歲，至其年滿60
    歲退休時（即98年6月25日），尚有4.48年，始有受扶養之
    請求權。依93年台閩地區簡易生命表（女性列表）所載，原
    告丙○○○平均餘命為26.19年，據此，原告丙○○○由退
    休算至平均餘命為21.71年（26.19-4.48＝21.71）。再依93
    年台灣地區家庭收支調查報告新竹縣地區每人每月平均最終
    消費額為14,524元作為扶養標準，依霍夫曼公式扣除中間利
    息之計算，扶養費為1,814,334元。又因原告丙○○○之法
    定扶養義務人有四人，故原告丙○○○得請求扶養費453,
    584元（0000000÷4＝453583.5）
  2.精神慰撫金：原告丙○○○請求精神慰藉金（非財產上損害
    ）1,500,000元。
四、對被告抗辯所為之陳述：
    被告甲○○於第一次警訊筆錄（94年1月27日）時不諱言其
    曾於94年1月26日凌晨4時許與被害人林維德發生衝突，並有
    毆打被害人，由此可知第一次發生衝突時，被告甲○○已有
    與被害人發生嫌隙。又於同日下午5時許被害人林維德與戲
    骨網咖發生第二次衝突時，被告甲○○雖表示其在打電腦並
    不知道發生什麼事，惟其他被告戊○於警訊筆錄（94年1月
    27 日）時表示，94年1月26日下午5時許當時林維德遭毆打
    時，被告甲○○、丁○○均在場。是被告甲○○既已先與被
    害人林維德發生嫌隙在前，則第二次衝突時，可認被告甲○○應有參予毆打被害人之事，故原告主張被告甲○○仍應負
    連帶侵權責任。退萬步言，若本院認被告甲○○僅負有傷害
    罪責，則損害賠償範圍由本院依法裁量。
五、原告為此聲明：
(一)、被告應連帶給付原告乙○○2,161,525元，及自起訴狀繕本
    送達被告翌日起至清償日止，按年息百分之5計算之利息。
(二)、被告應連帶給付原告丙○○○1,953,584元，及自起訴狀繕
    本送達被告翌日起至清償日止，按年息百分之5計算之利息
    。
參、被告方面：
一、被告戊○未於最後言詞辯論期日到場，惟據其先前之陳述，
    其否認殺害被害人林維德，並已針對該刑事案件提起上訴等
    語置辯。
二、被告丁○○未於最後言詞辯論期日到場，惟據其先前之陳述
    及書狀，其否認參與前開之侵權行為，並已對刑事案件提起
    上訴，且主張原告之請求金額，尚有商榷之處：
(一)、扶養費用部分：
  1.被害人林維德患有精神方面之疾病，其數度至戲骨網咖店騷
    擾，並假冒警察，且因其罹患精神方面之疾病，以致其將近
    30歲，仍長年受原告二人扶養，則原告本無反向被告請求給
    付扶養費用。退一步言，被害人縱未死亡，其扶養原告二人
    之能力，亦較常人薄弱，實亦不可能有能力負擔原告二人如
    此高額之扶養費。
  2.原告主張按93年台灣地區家庭收支調查報告新竹縣地區每人
    每月平均最終消費額為14,524元作為扶養標準，惟其標準僅
    係每月平均最終消費額，而非維持個人基本生活開支所需之
    數，所計亦有過鉅。
(二)、喪葬費用及醫療費用部分：
    依原告所提出之殯葬費單據及醫療費用明細，除醫療費用
    588元、新竹市殯葬管理所15,000元、金香450元、念佛機
    700元等項目或有其必要外，其他如誦經超渡費用38,000元
    、大宇生命事業有限公司之治喪費用190,000元，則因欠缺
    具體明細，難認係支出葬喪費用。
(三)、精神慰撫金部分：
    本件原告二人分別請求高達150萬元之精神慰撫金，顯屬過
    高。按系爭事故之發生，實因被害人林維德之騷擾所致，而
    原告二人身為其父母，明知其患有精神疾病，且對外經常與
    人發生衝突，卻未加以注意，任由被害人林維德至戲骨網咖
    店滋事，應有過失相抵原則之適用。況被害人死亡結果，係
    遲至上開傷害事件之翌日上午11時10分始發生，縱不論其間
    之因果關係，亦非未經謀議而臨時起意之店內人員及客人等
    行為人於系爭事故發生時所能預料，準此，應予以酌減該精
    神慰藉金之請求。
(四)、並聲明：原告之訴駁回。
三、被告甲○○則主張系爭事故之刑事判決業已認定其未參與傷
    害致死之行為，則其自無須就被害人林維德之死亡，負損害
    賠償責任，並聲明：原告之訴駁回；如受不利之判決，願供
    擔保，請准宣告免為假執行。
肆、本院之判斷：
一、94年1月26日凌晨4時許，居住在新竹縣湖口鄉○○街34號之
    被害人林維德，因認戲骨網咖之音樂音量過大，乃於上開時
    間，隻身前往該店內，向坐在接近店門之被告甲○○、訴外
    人劉瑞源佯稱警察，表明欲查驗身分，因而與被告甲○○、
    訴外人劉瑞源發生口角衝突，詎被告甲○○竟基於傷害之犯
    意，將被害人林維德壓倒在地，徒手毆擊被害人林維德左眼
    2 下，訴外人劉瑞源本欲持撞球桿尾節毆打林維德，適為隨
    後趕到之林維德母親丙○○○從中攔阻，再經林維德父親乙○○、弟弟林嘉煒到場勸說制止，始平息爭端、返家，而被
    害人林維德受有左眉毛外三分之一處長約2公分擦挫傷、左
    上眼瞼與兩側耳殼瘀傷等傷害。嗣於94年1月26日下午5時許
    ，被告戊○在戲骨網咖內看店，被告甲○○、丁○○則同在
    該店內打電腦，被害人林維德再度前往戲骨網咖內大聲喧嘩
    ，並要求在場之被告戊○等人出示證件，被告戊○為維護店
    內安寧及顧客權益，乃將林維德推往戲骨網咖外之國光街上
    ，因被害人林維德極力反抗，戊○於同日下午5時20分許，
    怒而基於傷害之犯意，動手毆打被害人林維德，造成被告戊○與被害人林維德互毆狀況，正欲返家而在旁之被告丁○○
    及戲骨網咖內其他不詳姓名之17至20歲之人6、7人，亦有與
    戊○共同教訓林維德之意，而基於傷害林維德之犯意聯絡，
    或徒手，或腳踢，或持長短不同之不明棍棒3支，毆擊林維
    德之頭頸部、胸部、腰臀部及四肢。被告戊○、丁○○及其
    他不詳姓名年籍不詳之人於毆打林維德之過程中，對於以拳
    打腳踢、或持長短不同之不明棍棒3支，毆擊被害人林維德
    ，所毆擊之部位集中在其頭部要害處，且出手、舉腳、出棒
    毆擊之人數達7、8人，衡諸一般人之智慮觀念，對於7、8名
    年輕人或以拳打腳踢，或持長短不同之不明棍棒3支，以亂
    拳、亂踢、亂棒方式胡亂毆擊被害人頭部要害處，客觀上將
    發生被害人死亡之結果，應為被告戊○、丁○○及其他不詳
    姓名之人所預見，而被告戊○、丁○○趁被害人林維德被毆
    打倒地之際，均仍出腳踹踢林維德，其他不詳姓名之人亦仍
    有教訓傷害林維德之意，亦上前參與毆打，迄至同日下午5
    時24分許，因被害人林維德母親丙○○○在旁跪求渠等停手
    ，始停止毆打。惟被害人林維德頭部遭上開重擊後，受有頭
    部外傷、蜘蛛網膜下腔出血、腦震盪挫傷、腦組織水腫、大
    腦疝脫等傷勢。嗣因林維德返回住處後表示身體不適，家屬
    乃於翌日（即94年1月27日）凌晨0時18分許將被害人林維德
    送至行政院衛生署新竹醫院（下稱署立新竹醫院）急診，延
    至同日上午11時10分許，因呼吸衰竭而不治死亡，業據本院
    依職權調取被告傷害致死刑事案卷（含臺灣新竹地方法院檢
    察署94年相字第57號相驗卷、臺灣新竹地方法院檢察署94年
    偵字第870號偵查卷，本院94年度訴字第946號刑事卷）核閱
    屬實，惟為被告所否認，並以上揭情詞置辯，是本院所應審
    究者為：被告是否應負連帶侵權行為責任？原告得請求被告
    連帶賠償損害的金額為何？
二、原告主張被告戊○與甲○○、丁○○夥同其他數名姓名年籍
    不詳之人，於上開時日共同圍毆被害人林維德，致被害人因
    此死亡等情，則為被告所否認，並以上開情詞置辯，經查：
  1.按民事法院就兩造所爭執之事實，本得依職權獨立認定，若
    自行調查證據之結果，已足以形成心證，自無停止本件民事
    訴訟程序之必要，最高法院92年台抗字第568號裁定可資參
    照。是被告戊○、丁○○雖就其等所涉犯本案侵權行為基礎
    事實之本院94年度訴字第946號刑事案件提起上訴，惟仍無
    礙本件民事訴訟程序，本院得依法獨立認定事實之職權，合
    先敘明。
  2.查被告戊○為免被害人林維德騷擾店內客人，便將被害人拖
    至店外之國光街上，後演變成被告戊○與被害人互毆情狀，
    再因店內衝出數人教訓被害人致死等事實，此為被告戊○迭
    於警詢、偵訊及本院刑事庭審理中供承不諱，復經本院依職
    權調閱本院94年度訴字第946號刑事案卷核閱無訛，核與證
    人即原告丙○○○、證人羅盛垣於偵訊中證述被告戊○與被
    害人在戲骨網咖內起衝突之情大致相符（見偵查卷第92-94
    頁）。又被告戊○於監視錄影光碟畫面顯示17：20：37時，
    有向被害人倒地位置出腳踢出去的動作，業經本院勘驗屬實
    並記明筆錄在案（本院刑事卷96年6月6日審判筆錄）；且本
    院刑事庭多次當庭播放當時之案發監視錄影光碟畫面，可知
    被告戊○自94年1月26日下午5時20分起至同日下午5時24分
    止，均全程在場，隨同畫面中年輕人追跑，並據被告戊○於
    本院審理中以證人身分證稱：「（檢察官問：依據光碟紀錄
    你是第一個走出來其他客人跟在你後面出來，為何與你所述
    不符？）印象中是我與剛剛所述一樣」、「（檢察官問；你
    剛剛說你是上前去勸架，且扶林維德的媽媽，為何光碟顯示
    你是跟著打人的人一群人跑來跑去？）我就是去攔他們」、
    「（檢察官問：為何依光碟內容顯示你與那群客人跑回戲骨
    網路咖啡店？）因為當時林維德要回家拿菜刀，所以我們整
    群人就跑回戲骨網路咖啡店，而且聽說有精神疾病的人會抓
    狂」等語（見本院刑事卷96年4月12日審判筆錄），可認被
    告戊○就事件經過避重就輕，但不否認上情，而依據被告戊○於光碟畫面中所顯示之氣勢甚高，併同其他涉案之人追跑
    、進出，且經目擊證人即被害人之母丙○○○於本件刑事案
    件審理時到庭證述：「94年1月26日下午5點時，我有看到被
    害人被一群人圍毆，當時很混亂，我為了保護被害人，我的
    手也被打到。被告戊○抓住被害人的衣領出手毆打被害人頭
    部，他沒有持工具，只有用手腳亂打，他喊停，大家就停手
    。被害人倒在地上時，被告丁○○有用手搥、用腳踢、他胡
    亂踢打，所以我才對他印象很深刻。」等語（見本院刑事卷
    96年3月15日審判筆錄），足認被告戊○夥同被告丁○○等7
    、8人參與圍毆被害人之行為甚深，應堪認定。
  3.被告丁○○雖否認有於上開時日出手傷害被害人林維德行徑
    ，惟查：
  (1)被告丁○○初於刑事案件警詢中辯稱：當時我原本要從戲骨
    網咖騎車離開，剛要牽機車時突然就有1名男子（林維德）
    出現在我旁邊而且用腳踢我，我準備還手時對方的媽媽就一
    直抓著我的手又跪下求我拜託我不要打他，又告訴我他的兒
    子有精神病，常常會有跳樓自殺傾向，而且連自己的父母都
    會打，求我不要打他，後來我一直跟他媽媽說這事情也要處
    理，後來警察就到現場了，當時我也還在那裡等語（見偵查
    卷第28-29頁）。嗣於偵訊中辯稱：94年1月26日下午5時我
    在戲骨網咖玩電腦，老闆跟別人在講事情，我本來在外面要
    走，後來被害人踢我腳，我準備還手，被害人的媽媽拉著我
    ，叫我不要打，從頭到尾一直抓著我的手，後來警方到現場
    我還在，他家人說他有神經病，我沒有打到被害人，當時現
    場太亂，我不曉得有無其他人打被害人，警方到場就剩我和
    店家老闆等語。復於本院刑事庭審理中改稱：96年1月26日
    傍晚，被害人來戲骨網咖的事，我的印象沒有很清楚，我沒
    有出去過，外面發生什麼事，我都不清楚，當時身體不好，
    有吃藥，我吃藥吃很久了。對於被告戊○有無在戲骨網路咖
    啡店趕人的事情，我也沒有印象。被害人與被告戊○在戲骨
    網路咖啡店發生衝突時，我沒有出去看，因為不關我的事，
    我人還在網咖店內。是直到警察來了，我才知道有人在網咖
    外發生衝突，當時我服藥睡著等語（見本院刑事卷96年6月6
    日審判筆錄），足見其前後所述既有不符情事，是其所辯當
    日並未走出網咖參與傷害被害人行徑，要非無疑。
  (2)又證人羅盛垣雖於偵訊時證稱被告丁○○曾扶起丙○○○等
    情節以附和被告丁○○之辯詞，然查，被告丁○○於上開時
    地共同圍毆被害人致死等情，業據證人丙○○○於偵訊、本
    院刑事審理中證述綦詳且前後一致不移，再者證人羅盛垣於
    同一偵訊中亦證稱：那時我在很後面，起爭執時很多人都起
    來看，我看到丁○○把他媽媽扶到旁邊後來就有一堆人把林
    維德拉出去；我不確定丁○○都在網咖裡面；我沒有說他在
    我旁邊，我是不確定等語（見偵查卷第94頁），可見證人羅
    盛垣亦無法證明發生圍毆之時，被告丁○○之確實所在，是
    認上開羅盛垣之證詞，無足作為被告丁○○有利之認定，參
    以被告丁○○既係證人丙○○○小叔兒子之朋友，雙方先前
    亦無任何仇隙，衡之常情，證人丙○○○應無挾怨報復，故
    為指認被告丁○○參與毆打其子致死行徑，堪認證人丙○○○上開證述，應與實情相近，堪予採信。
  4.本件被告戊○、丁○○及其他不詳姓名之17至20歲之人共7
    、8人，或徒手，或腳踢，或持長短不同之不明棍棒3支追打
    、毆擊被害人身體，已如前述，而被告戊○、丁○○及其他
    不詳姓名之17至20歲之人共7、8人於毆打被害人之過程中，
    對於以拳打腳踢、或持長短不同之不明棍棒3支，毆擊被害
    人，所毆擊之部位集中在其頭部要害處，且出手、舉腳、出
    棒毆擊之人數達7、8人，衡諸一般人之智慮觀念，對於7、8
    名年輕人或以拳打腳踢，或持長短不同之不明棍棒3支，以
    亂拳、亂踢、亂棒方式胡亂毆擊被害人頭部要害處，客觀上
    將發生被害人死亡之結果，應為被告戊○、丁○○及其他不
    詳姓名之17至20歲之人共7、8人所預見，而被告戊○、丁○○趁被害人被毆打倒地之際，均仍出腳踹踢被害人，其他不
    詳姓名之人亦仍有教訓傷害被害人之意，亦上前參與毆打，
    迄至同日下午5時24分許，因被害人母親丙○○○在旁跪求
    渠等停手，始停止毆打。惟被害人頭部遭上開重擊後，受有
    頭部外傷、蜘蛛網膜下腔出血、腦震盪挫傷、腦組織水腫、
    大腦疝脫等傷勢。嗣因被害人返回住處後表示身體不適，家
    屬乃於94年1月27日凌晨0時18分許將被害人送至行署立新竹
    醫院急診，延至同日上午11時10分許，因呼吸衰竭導致死亡
    結果發生，是被害人林維德死亡結果之發生與被告戊○、丁○○等7、8人之傷害行為間，顯具有相當因果關係，洵堪認
    定。
  5.另原告主張被告甲○○亦有為前開之傷害致死之侵權行為，
    無非係以被告甲○○與被害人林維德於系爭事件當日凌晨4
    時許曾發生互毆事件，而認被告甲○○具有傷害致死之動機
    ，為其論據，並認被告甲○○應有參予毆打被害人之事云云
    ，惟查：
  (1)被告戊○雖於警詢中供承：94年1月26日下午5時許，在新竹
    縣湖口鄉○○村○○街38號「戲骨網咖」前，被害人被打，
    當時現場還有甲○○在場等語（見相驗卷第23頁）。然因被
    告戊○於偵訊中供稱及本院審理中以證人身分證稱：94年1
    月26日下午5時許，被告甲○○沒有出來打等語（見相驗卷
    第39頁及本院刑事卷96年4月12日審判筆錄）。可見被告戊○就此部分之前後所述不一，且不論對被告甲○○有利或不
    利之內容，被告戊○均未加以詳述所憑之依據、相關情節，
    僅僅說出一句結論，均難憑信。是依被告戊○於刑事事件中
    之上開供述、證述，均無從作為被告甲○○有利或不利之認
    定。
  (2)原告丙○○○於刑事案件偵訊中陳述、證述內容，均指證被
    告甲○○於94年1月26日凌晨4時許出手傷害被害人，而無關
    乎94 年1月26日下午5時許參與圍毆被害人或參與情節。又
    原告丙○○○於本院刑事審理中，當庭指認94年1月26日下
    午5時許圍毆被害人之涉案者，其證稱：能確認面孔者，僅
    有在庭之被告戊○、丁○○等語（見本院刑事卷96年3月15
    日審判筆錄），再經本院刑事庭詳細追問後，證人丙○○○
    證稱：「（審判長問：94年1月26日下午5點時，妳兒子被打
    時，有無看到在庭被告甲○○？）我有看到」、「（審判長
    問：依妳剛剛所述，妳只有認出被告戊○、被告丁○○，為
    何妳現在又說有看到在庭被告甲○○？）被告甲○○有打」
    、「（審判長問：為何早上開庭讓妳指認被告三人及證人單
    仁佑、邱詩傑時，妳只有指認出被告戊○、被告丁○○？）
    我今天早上指認打我兒子的人是指94年1月26日下午5點那次
    打我兒子的」、「（受命法官問：究竟94年1月26日下午5點
    那次被告甲○○有無出手打妳兒子？）那麼大一群人，我認
    不出來」、「（審判長問：為何剛剛跟審判長說94 年1月26
    日下午5點那次打妳兒子的人包含被告甲○○？）那時那麼
    多人，我認不出來」、「（審判長問：警察帶妳去網咖認打
    妳兒子的人，妳會指認出被告甲○○是因為被告甲○○有在
    94年1月26日凌晨4點多壓住妳兒子打他，所以妳才認出來？
    ）是」等語（見本院刑事卷96年3月15日審判筆錄），可見
    原告丙○○○對於被告甲○○有無涉及參與圍毆被害人之證
    詞前後不一且矛盾，再因被告甲○○有對被害人林維德為傷
    害行為，原告丙○○○又遭逢喪子之痛，未加明確區分94年
    1月26日凌晨4時許、下午5時許情狀，併同指認出被告甲○○，合於情理。嗣經本院刑事庭詳加區分2個不同時段發生
    情節，原告丙○○○即認不出被告甲○○有無參與圍毆行為
    ，況原告丙○○○始終未明確指證出被告甲○○於系爭事故
    時地所參與之行為態樣。是依據原告丙○○○之上開證述，
    尚無足作為認定被告甲○○有為傷害致死犯行之憑據。
  (3)又被告沈恆安於94年1月26日凌晨4時許出手傷害被害人，致
    被害人受有左眉毛外三分之一處長約2公分擦挫傷、左上眼
    瞼與兩側耳殼瘀傷等傷勢之事實，業經法務部法醫研究所解
    剖鑑驗屬實，有該所出具之（94）醫鑑字第0198號鑑定書第
    4 頁記載明確 (見相驗卷第80頁背面），而被害人林維德係
    於94年1月26日下午5時許，因遭被告戊○、丁○○及其他不
    詳姓名之人共7、8人以拳頭、鈍器多次毆擊，造成頭部外傷
    ，蜘蛛網膜下腔出血，腦震盪挫傷，腦組織水腫，大腦疝脫
    ，因呼吸中樞衰竭而死亡之事實，亦經臺灣新竹地方法院檢
    察署檢察官督同法醫師相驗屬實，有行政院衛生署新竹醫院
    於94年1月27日所出具之死亡證明書1紙、臺灣新竹地方法院
    檢察署勘驗筆錄2份、臺灣新竹地方地方法院檢察署出具之
    相驗屍體證明書2份、相驗報告書1份及法務部法醫研究所所
    出具之法醫研究所（94）醫鑑字第0198號鑑定書1份附卷可
    稽（見相驗卷第26、31、68、69、72至76、78至83、84頁)
    ，足見被告甲○○上開凌晨4時許傷害被害人林維德行徑，
    既僅致被害人林維德臉部受傷，而與被害人其後於下午5時
    許因遭人以亂拳、亂踢及亂棒方式攻擊致使頭部受傷出血之
    死亡間並無因果關係存在。是被告甲○○雖於上開時日傷害
    被害人林維德，惟與致使被害人林維德死亡之原因間並無因
    果關係存在，應堪認定。
  (4)綜上，原告主張被告甲○○上開傷害被害人林維德行徑，並
    因而推論被告甲○○參與圍毆行為，既未提出可堪採信之證
    據資料以供本院審酌，且被告甲○○上開傷害與被害人林維
    德死亡間並無因果關係存在，已如上述，故原告之上揭主張
    ，尚難採信。
三、按因故意或過失不法侵害他人權利者，負損害賠償責任；數
    人共同不法侵害他人之權利者，連帶負損害賠償責任﹔不能
    知其中孰為加害人者，亦同；又不法侵害他人致死者，對於
    支出醫療及增加生活上需要之費用或殯葬費之人，亦應負損
    害賠償責任。被害人對於第三人負有法定扶養義務者，加害
    人對於該第三人亦應負損害賠償責任；再不法侵害他人致死
    者，被害人之父、母、子、女及配偶，雖非財產上之損害，
    亦得請求賠償相當之金額，民法第184條第1項前段、第185
    條第1項、第192條及第194條分別定有明文。本件被害人林
    維德遭被告戊○、丁○○等人傷害致死之事實，業如前述，
    自應負連帶賠償責任。又查原告乙○○、丙○○○係被害人
    林維德之父母親，揆之上開規定，原告二人請求被告戊○與
    、丁○○連帶賠償醫療費、殯葬費、扶養費及非財產上之損
    害，即屬有據；至被告甲○○就被害人林維德死亡之結果無
    庸負責，已如上述，而原告依民法第192條第2項、第194條
    規定，主張被告負損害賠償責任，均以發生死亡結果為要件
    ，故原告請求被告甲○○賠償此部分損害，為無理由，不應
    准許。
四、原告得請求賠償之範圍：
(一)、原告乙○○部分：
  1.醫療費部分：原告主張因本件系爭事故，為被害人林維德支
    出醫療費用588元，並提出收據1紙為證，復為被告所不爭執
    ，則原告請求被告賠償此醫療費用588元，即屬有據。
  2.殯葬費部分：
  (1)按殯葬費，係指收殮及埋葬費用而言，支出殯喪費之人請求
    加害人賠償殯喪費，應以實際支出之費用為準，惟仍應斟酌
    被害人當地之習俗、被害人之身分、地位及生前經濟狀況而
    定；且喪葬費用之支出，應以必要者為限，始得請求賠償。
    又死者家屬依習俗，請法師為死亡者誦經超度，目前已成為
    葬禮告別式中所常見，此項儀式既已為葬禮所常見，已成社
    會習俗，其支出自為必要之殯葬費用，最高法院84年度台上
    字第1626號判決要旨參照。
  (2)原告主張被害人林維德死亡後，其為林維德過世後之殯葬事
    宜，共計支出252,290元之殯葬費用，業據其提出收據8紙、
    付款單、天年禮儀合約書各1份為證，而被告則主張其中部
    分之支出項目，因無具體明細，難認係喪葬之必要支出等語
    置辯。經核原告所提出之相關單據，其中原告主張其支出安
    靈費用7,000元予大宇生命事業有限公司，惟查原告所提之
    天年禮儀合約書，其中服務內容業已註明安靈費用「無算」
    ，有該契約書在卷可稽，而原告提出有關付款與大宇生命事
    業有限公司之單據僅係繳費之付款單，尚無法明確得知喪葬
    業者就此部分是否有為喪葬服務，難認係屬殯葬之必要費用
    。至其他金香450元、毛巾6,000元、念佛機700元、金香950
    元、金紙1,190元、火化處理費用7,000元、小禮廳8,000元
    、道士功德誦經超度38, 000元、大宇生命事業有限公司治
    喪費用183,000元【簽約金額為140,000元（其服務內容有接
    送服務、壽衣、棺木、入殮用品、入殮儀式、家（公）祭、
    樂隊、火化、靈車、晉塔等項目，不含另計部分費用，而另
    計部分費用為冷藏費20, 000元、專利鈦合金骨罐23,000元
    ，合計183,000元），本院審酌已為喪葬習俗及宗教信仰所
    必需，故原告乙○○得請求245,290元（450+6000+700+950+
    1190+7000＋8000＋38000＋183000=245290）之賠償，逾此
    部分，則因原告未盡舉證之責，尚難准許。
  3.扶養費部分：
  (1)按夫妻互負扶養之義務，其負扶養義務之順序與直系血親卑
    親屬同，其受扶養權利之順序與直系血親尊親屬同；受扶養
    權利者，以不能維持生活而無謀生能力者為限。前項無謀生
    能力之限制，於直系血親尊親屬不適用之，民法第1116條之
    1、1117條分別定有明文。查原告二人分別為被害人林維德
    之父母親，即屬前開規定之受扶養權利人。又按受扶養人為
    直系血親尊親屬者，雖不以無謀生能力為必要，惟仍須有不
    能維持生活之情形，始得有扶養請求權。
  (2)原告乙○○為40年3月14日生，於系爭死亡事故發生時（94
    年1月27日）為53歲，而其目前無業，只打零工維生（見96
    年8月24日言詞辯論筆錄），且原告95年度並無所得，財產
    總額為5,656,028元，有稅務電子閘門財產所得調件明細表1
    份附卷可佐，是原告乙○○其雖擁有土地、汽車、房產等，
    惟亦難苛求其須因此系爭事故而變賣家產維持生計，而原告
    乙○○之所得甚微，全賴子女扶養，合乎不能維持生活之要
    件。就原告乙○○而言，其扶養義務人除被害人林維德外，
    原告乙○○尚有其配偶丙○○○及子女林玉燕、林嘉煒、林
    義峰四人，分擔被害人林維德之扶養責任，此有原告之戶籍
    謄本2份在卷可參，故原告請求之扶養費用，應按扶養人數
    平均分擔，並依霍夫曼計算法計算。
  (3)依93年臺閩地區簡易生命表（見行政院主計處網站），53歲
    男性之平均餘命為25.98年，而原告主張依17.66年計算，尚
    屬可採。又原告請求扶養費之給付標準係按93年台灣地區家
    庭收支調查報告新竹縣地區每人每月平均最終消費額為14,
    524元作為扶養標準，而被告丁○○主張該標準僅係每月平
    均最終消費額，而非維持個人基本生活開支所需之數云云，
    惟按關於扶養費之給付標準，各地方之社會環境及經濟狀況
    不同，衡諸現今物價及一般消費狀況與社會常情，原告主張
    其每年所得受之扶養費用以174,288元（14524×12＝174288
    ）為標準，尚屬適當，應予准許。故依霍夫曼式計算法第1
    年不扣除中間利息，原告可受扶養之費用為455,470元【其
    計算式：174288×12.536390（17年霍夫曼係數）＋174288
    ×0.66×（13.000000－00.536390）＝0000000，0000000÷
    5 ＝449424】。是原告乙○○請求扶養費408,647元，尚屬
    有據。
  4.關於非財產上損害部分：
  (1)按被害人之父、母、子、女及配偶所得請求賠償相當金額之
    慰撫金，法院在為量定時，應斟酌該加害人並被害人暨其父
    、母、子、女及配偶之身分、地位及經濟狀況等關係定之；
    且此部分非財產上損害之慰藉金，固非如財產損失之有價額
    可以計算，但仍應以被害人之父、母、子、女及配偶精神上
    所受之苦痛為準據，亦即應審酌被害人連同被害人之父、母
    、子、女、配偶之地位、家況，所受痛苦之程度、與其家屬
    之關係，加害人之地位，暨其他一切情事，俾資為審判之依
    據，最高法院76年度台上字第1908號判例、48年度台上字第
    798號、第1982號判決意旨足資參照。是原告乙○○係被害
    人之父，其請求被告戊○、丁○○連帶賠償其精神慰撫金，
    本院自應審酌上開各項因素，以量定妥適之金額。
  (2)查原告乙○○係被害人林維德之父，在含辛茹苦將被害人養
    育長大成年，竟因本件事故而往生，而原告驚聞其愛子遭此
    傷害事故身亡，除頓失心中至愛，又面臨白髮人送黑髮人之
    情境，身心自受到相當之痛苦及悲愴。另查原告乙○○國小
    畢業，在系爭事故發生之時已近54歲，且打零工為生，而95
    年度並無所得，財產總額為5,656,028元；被告戊○則係國
    中畢業，目前無業，於95年間並無任何所得及財產，而被告
    丁○○國中肄業，目前無業，95年度所得4,247元，且無任
    何財產，此有兩造之稅務電子閘門財產所得調件明細表在卷
    可稽，參諸兩造身份、地位、經濟情況及原告乙○○所受痛
    苦之程度等一切情狀，認原告乙○○此部分所受非財產上即
    精神慰撫金之損害以500,000元為適當，而逾上開範圍部分
    ，即屬無據，應予駁回。
  5.綜上，原告乙○○因被告前開侵權行為導致被害人林維德死
    亡，其所受之損害，合計為1,154,525元（588＋245290+408
    647＋500000＝0000000）
(二)、原告丙○○○部分：
  1.原告丙○○○為38年6月20日生，於系爭事故發生時為55歲
    ，而其目前無業（見96年8月24日言詞辯論筆錄），且原告
    95年度利息所得為17,493元，名下無任何財產，有稅務電子
    閘門財產所得調件明細表1份附卷可佐，合乎不能維持生活
    之要件。就原告丙○○○而言，其扶養義務人除被害人林維
    德外，原告丙○○○尚有其配偶乙○○及子女林玉燕、林嘉
    煒、林義峰四人，分擔被害人林維德之扶養責任。
  2.依93年臺閩地區簡易生命表（見行政院主計處網站），55歲
    女性之平均餘命為28.20年，而原告主張依21.71年計算，尚
    屬可採。又按93年台灣地區家庭收支調查報告新竹縣地區每
    人每月平均最終消費額為14,524元作為扶養標準，每年所受
    之扶養費用為174,288元，依霍夫曼式計算法第1年不扣除中
    間利息，原告可受扶養之費用為455,470元【其計算式：174
    288×14.616066（21年霍夫曼係數）＋174288×0.71×（
    15.000000－00.616066）＝0000000，0000000÷5＝521554
    】。是原告丙○○○請求扶養費453,584元，尚屬有據。
  4.關於非財產上損害部分：
    查原告丙○○○係被害人林維德之母，在含辛茹苦將被害人
    養育長大成年，竟因本件事故而往生，而原告丙○○○驚聞
    其愛子遭此傷害事故身亡，除頓失心中至愛，又面臨白髮人
    送黑髮人之情境，身心自受到相當之痛苦及悲愴。另查原告
    丙○○○國小畢業，在系爭事故發生之時已近56歲，而95年
    度利息所得為17,493元，名下無任何財產；被告戊○則係國
    中畢業，目前無業，於95年間並無任何所得及財產，而被告
    丁○○國中肄業，目前無業，95年度所得4,247元，並無任
    何財產，此有兩造之稅務電子閘門財產所得調件明細表在卷
    可稽，參諸兩造身份、地位、經濟情況及原告丙○○○所受
    痛苦之程度等一切情狀，認原告丙○○○此部分所受非財產
    上即精神慰撫金之損害以500,000元為適當，而逾上開範圍
    部分，即屬無據，應予駁回。
  5.綜上，原告丙○○○因被告前開侵權行為導致被害人林維德
    死亡，其所受之損害，合計為953,584元（453584＋500000
    ＝953584）
五、按損害之發生或擴大，被害人與有過失者，法院得減輕賠償
    金額，或免除之，民法第217條第1項定有明文，又過失相抵
    乃係指損害之發生或擴大，被害人與有過失而言，亦即被害
    人之過失行為與加害人之加害行為共同成立同一損害，或加
    害行為之損害發生後，因被害人之過失行為，致其損害擴大
    ，是必被害人有過失，方有過失相抵原則之適用。查本件被
    告丁○○抗辯系爭事故之發生，乃係因被害人林維德之騷擾
    所致，而原告二人身為其父母，明知其患有精神疾病，且對
    外經常與人發生衝突，卻未加以注意，任由被害人林維德至
    戲骨網咖店滋事云云，惟被告丁○○並未就被害人罹有精神
    疾病舉證以實其說，自難認原告有何應盡注意義務而竟不注
    意之過失情事，此外，系爭事故之起因縱係肇於被害人林維
    德騷擾等情，亦僅牽涉被告傷害之動機，與被害人遭受傷害
    致死之結果並無相當因果關係，自亦無過失相抵原則之適用
    ，是被告丁○○抗辯原告與有過失云云，並不足採。
六、按犯罪被害人保護法第13條規定：「受領之犯罪被害補償金
    有下列情形之一者，應予返還：一、有第11條所定應減之情
    形或復受損害賠償者，於其所受或得受之金額內返還之。
    …」、第11條規定：「依本法請求補償之人，已受有社會保
    險、損害賠償給付或因犯罪行為被害依其他法律規定得受之
    金錢給付，應自犯罪被害補償金中減除之。」，其立法意旨
    在於犯罪被害補償金係對因犯罪行為被害而死亡者之遺屬或
    受重傷者本人所受損失之補償，如其於領取犯罪被害補償金
    前後，有第11條所定應減除之情形或受有損害賠償，為避免
    雙重受償，自應返還。經查，原告乙○○雖得請求被告賠償
    1,154,525元，惟原告既已受領臺灣高等法院檢察署犯罪被
    害人補償覆審委員會所發給之醫療費及殯葬費用共計127,
    588元，且臺灣新竹地方法院檢察署業已向本院請求被告償
    還犯罪被害補償金，經本院以95年度竹北簡字第353號判決
    在案，此有本院95年度竹北簡字第353號民事簡易判決在卷
    可稽，且為原告所不爭執，是為避免原告乙○○雙重受償，
    及被告就同一賠償責任遭受國家及原告雙重求償，自應將原
    告乙○○得請求被告戊○、丁○○賠償之金額1,154,525元
    扣除其所受領之上開補償金額127,588元，方為合理，是原
    告乙○○得請求被告賠償其損害之金額為1,026,937元（計
    算式為：0000000- 000000 =0000000）。
七、綜上所述，原告本於侵權行為法律關係，請求被告戊○、丁○○應連帶給付原告乙○○1,026,937元、原告丙○○○953
    ,584 元，及自本件起訴狀繕本送達翌日即95年4月25日起至
    清償日止，按週年利率百分之5計算之利息，為有理由，應
    予准許，逾上開部分之請求，則無理由，應予駁回。
八、本件事證已臻明確，兩造其餘主張及舉證，經審酌與判決結
    果尚不生影響，均不另論述，併予敘明。
九、據上論結，本件原告之訴為一部有理由，一部無理由，應依
    民事訴訟法第385條第1項前段、第79條、第85條第1項、第2
    項，判決如主文。
中　　華　　民　　國　　96　　年　　11　　月　　16　　日
                  民事第二庭    法　官　彭淑苑
以上正本係照原本作成。
如對本判決上訴，須於判決送達後20日內向本院提出上訴狀。
中　　華　　民　　國　　96　　年　　11　　月　  16  　日
                                書記官　張永榮
